臺灣高等法院臺中分院民事判決
110年度再字第4號
再審原告    劉博仁  
            劉博文  

再審被告    劉朝清  
            劉朝旭  
上列當事人間分割共有物事件，再審原告對於民國103年7月16日
本院100年度上字第69號、最高法院105年度台上字第261號確定
判決提起再審之訴，本院不經言詞辯論，判決如下：
    主  文
再審之訴駁回。
再審訴訟費用由再審原告負擔。
    理  由
壹、程序方面：
一、按對於審級不同之法院就同一事件所為之判決，提起再審之
    訴者，專屬上級法院合併管轄。但對於第三審法院之判決，
    係本於民事訴訟法第496條第1項第9款至第13款事由，聲明
    不服者，專屬原第二審法院管轄，民事訴訟法第499條第2項
    定有明文。查本件分割共有物事件，前經臺灣臺中地方法院
    99年度訴字第322號判決採用再審原告之分割方案（下稱一
    審判決），再審被告提起上訴，本院100年度上字第69號判
    決廢棄一審判決，改採再審被告之分割方案（惟無庸金錢補
    償），嗣經最高法院105年度台上字第261號判決除諭知准予
    合併分割部分廢棄外，駁回再審原告之上訴確定。再審原告
    就本院100年度上字第69號判決及最高法院105年度台上字第
    261號判決（下稱原確定判決）以有民事訴訟法第496條1項
    第13款事由提起再審之訴，依首開說明，專屬本院管轄，合
    先敘明。
二、按再審之訴，應於30日之不變期間內提起。其再審之理由發
    生或知悉在後者，均自知悉時起算。但自判決確定後已逾5
    年者，不得提起，民事訴訟法第500條定有明文。查本件分
    割共有物事件，經最高法院於民國105年2月24日判決，該判
    決書於同年3月10日送達予再審原告(見最高法院卷163頁之
    送達證書)，惟本件再審原告係主張於110年1月25日、2月22
    日始發現未經斟酌之證物，則自該時起算至110年2月23日其
    提起本件再審之訴時，並未逾30日及5年之不變期間，合於
    上開規定。
三、另再審原告對原確定判決以適用法規顯有錯誤為由，依民事
    訴訟法第496條第1項第1款規定提起再審之訴部分，依同法
    第499條第2項前段之規定應專屬於最高法院管轄，業經本院
    以裁定將該部分移送最高法院（見本院卷第183-184頁），
    故本件僅就再審原告依民事訴訟法第496條第1項第13款規定
    ，對原確定判決提起再審之訴部分裁判之，合先敘明。
貳、實體部分：
一、再審原告起訴主張：原確定判決所引用之○○○建築師鑑定報
    告，未提及兩造共有門牌號碼臺中市○○街00號、35號之建物
    （下稱系爭建物）分戶過程中，須在系爭建物中線另立分戶
    牆，並經兩造共同出具「共同壁協定書」（下稱再證8）後
    方能施工；且分戶分割尚須經系爭建物全體共有人同意並簽
    立「建築物使用權同意書」（下稱再證10）。又由「臺中市
    一定規模以下建築物申請免辦理變更使用執照辦法」（下稱
    再證12）、「基地位置圖」（下稱再證15）、「使用執照審
    查作業所需表單」(下稱再證16)等證物，可知系爭建物存有
    法定空地及違建等問題而無法補發使用執照，即無從辦理分
    戶分割。原確定判決未經斟酌再證8、10、12
　　、15、16，而貿然採取再審被告所提之分戶分割方案，惟如
    經斟酌，伊等可受較有利益之裁判，自有再審原因。爰依民
    事訴訟法第496 條第1 項第13款之規定，提起再審之訴，並
    聲明：㈠原確定判決廢棄；㈡再審被告之上訴駁回。
二、本件不經言詞辯論而為判決，未通知再審被告，故再審被告
    未提出書狀作何聲明及陳述。
三、按民事訴訟法第496條第1項第13款所謂發現未經斟酌之證物
    ，係指在前訴訟程序事實審辯論終結前，不知已有該證物存
    在，其後始知之者而言。所謂得使用該證物，係指前訴訟程
    序事實審言詞辯論終結前，雖知有該證物存在，但因故不能
    使用，其後始得使用者而言。若已知之，而按其情形，並非
    不能當時舉出或命第三人提出者，即無本款之適用（最高法
    院76年度台上字第2812號裁判意旨參照）。又該條款所定得
    使用未經斟酌之證物，必須當事人在客觀上確不知該證物存
    在致未斟酌現始知之，或依當時情形有不能檢出該證物者始
    足當之，倘按其情狀依一般社會之通念，尚非不知該證物或
    不能檢出或命第三人提出者，均無該條款規定之適用。且當
    事人以發現得使用未經斟酌之證物為再審理由者，並應就其
    在前訴訟程序不能使用之事實，依民事訴訟法第277條前段
    規定負舉證責任（最高法院100年度台上字第1800號裁判意
    旨）。查再證8、10、16均為臺中市政府提供之表單例稿，
    再證12為臺中市政府公告之法規，而再審原告自承再證8為
    原確定判決前就已收錄於臺中市政府網站之範例，再證
　　10為原確定判決前之版本,再證12於100年7月12日公布施行,
　　再證16則為105年1月1日開始使用之版本(見本院卷10、12、
    151、169-174頁)，堪認再證8、10、12、16均於原確定判決
    前已存在。然再審原告迭於前訴訟程序中主張非經領得使用
    執照前，系爭建物不得分割云云(見最高法院105年度台上字
    第261號判決3頁)，足見系爭建物是否可領得使用執照而為
    分戶分割，已為前訴訟程序之爭點，且於100年至105年間，
    政府機關網站之使用已達普遍性與公開性，上開表單例稿及
    法規資料當可從相關主管機關網站中取得，又再審原告劉博
    文具有律師身分，對於證物之蒐集及取得較常人具有優勢，
    是依前開情狀及一般社會通念，尚難認再審原告客觀上不知
    相關主管機關有再證8、10、12、16之存在，或有不能檢出
    或命第三人提出之情事，故再證8、10、12、16均非民事訴
    訟法第496條第1項第13款所規定得資為再審事由之證物。至
    再證15之基地位置圖（見本院卷165頁）僅係申請核發使用
    執照時，應檢附基地位置之圖例說明，此與系爭建物得否分
    戶分割無涉，縱經斟酌，亦無法使再審原告受較有利益之裁
    判，即與民事訴訟法第496條第1項第13款規定不符。
四、綜上，再審原告主張原確定判決有民事訴訟法第496條第1項
    第13款之再審事由，為顯無理由，爰不經言詞辯論，逕以判
    決駁回之。
據上論結，本件再審之訴為顯無理由，依民事訴訟法第502條第2
 項、第78條，判決如主文。
中　　華　　民　　國　　110 　年　　4 　　月　　29　　日
                          民事第八庭
                              審判長法  官  杭起鶴
                                    法  官  吳國聖
                                    法  官  黃裕仁
正本係照原本作成。
如不服本判決，應於收受送達後20日內向本院提出上訴書狀，其
未表明上訴理由者，應於提出上訴後20日內向本院補提理由書狀
（均須按他造當事人之人數附繕本）。上訴時應提出委任律師或
具有律師資格之人之委任狀；委任有律師資格者，另應附具律師
資格證書及釋明委任人與受任人有民事訴訟法第466 條之1 第1
項但書或第2 項所定關係之釋明文書影本。如委任律師提起上訴
者，應一併繳納上訴審裁判費。
                                    書記官  王麗珍
中　　華　　民　　國　　110 　年　　4 　　月　　29　　日